【裁判字號】    97,訴,1051
【裁判日期】    971204
【裁判案由】    損害賠償
【裁判全文】
臺灣臺中地方法院民事判決  97年度訴字第1051號
原      告  甲○○
            丙○○
共同訴訟代
理人        洪松林律師
被      告  新光人壽保險股份有限公司
法定代理人  乙○○
訴訟代理人  丁○○
被      告  戊○○
當事人間請求損害賠償事件，本院於97年11月20日言詞辯論終結
，判決如下：
    主  文
被告應連帶給付原告甲○○新台幣伍拾萬元、原告丙○○壹佰萬
元，並均自民國九十七年五月七日起至清償日止，按年利率百分
之五計算之利息。
訴訟費用新台幣壹萬伍仟捌佰伍拾元由被告連帶負擔。
本判決於原告甲○○、丙○○分別以新臺幣壹拾柒萬元、參拾肆
萬元為被告供擔保後，得假執行。但被告如分別以新臺幣伍拾萬
元、壹佰萬分別為原告甲○○、丙○○預供擔保，得免為假執行
。
    事實及理由
甲、程序方面：
一、本件被告戊○○未於最後言詞辯論期日到場，核無民事訴訟
    法第386條所列各款情形，爰依原告之聲請，由其一造辯論
    而為判決。
二、按訴狀送達後，原告不得將原訴變更或追加他訴。但擴張或
    減縮應受判決事項之聲明者，不在此限，民事訴訟法第255
    條第1項第3款定有明文。本件原告起訴後將訴之聲明利息減
    縮均自97年5月7日起算，核屬減縮應受判決事項之聲明，與
    首揭規定相符，應予准許，合先敘明。
乙、實體方面：
一、原告起訴主張：
  (一)被告戊○○係被告新光人壽保險股份有限公司（下稱新光人
    壽公司）設於台中市○○路○段465號10之中義收費通訊處
    組長，負責對外招攬保險等業務。被告戊○○於97年2 月18
    日前數日向甲○○、丙○○二人推銷招攬紐幣投資連結型保
    險（下稱系爭投資型保險），聲稱投資連結型保險獲利保證
    超過7%以上，且被告新光人壽公司最近開放以紐幣投資，紐
    幣升值，獲利更高等語。經原告丙○○、甲○○分別於97年
    2 月18日及97年2月19日各自同意投保，原告丙○○之投保
    來源係以其他保單向被告新光人壽公司質借而來，再於97年
    2 月18日當天自合作金庫商業銀行太平分行204054活期儲蓄
    存款帳戶提領97萬元，外加現金3萬元共100萬元，在台中縣
    太平市○○路1226號原告甲○○家交付給被告戊○○。而原
    告甲○○之資金來源亦係以其他保單向被告新光人壽公司質
    借37萬元，外加現金13萬元，於翌日（即97年2月19日）在
    同上住處交付50萬元現金予被告戊○○。被告戊○○則於付
    款當日，分別與原告二人簽訂被告新光人壽公司「金萬利投
    資連結型保險」要保書，並均交付原告二人收執，聲稱數日
    後將會寄交正式保單。惟至97年2月25、26日左右，原告等
    均未收到保單，亦未收到任何公司寄來之投資訊息，乃打電
    話至新光人壽二處分公司查詢，接電話小姐均告以該保單非
    常熱門，保單送至總公司全部塞車，請原告耐心等候。原告
    不疑有他，繼續等待，至97年3月25日原告再向被告戊○○
    催促正式保單，被告戊○○則一再推託敷衍，仍未交付正式
    保單。
  (二)迨97年3月底左右，中義收費通訊處楊秀蘭經理來電詢問原
    告丙○○，問是否要以保單向保險公司質借款項給被告戊○○使用，原告丙○○非常訝異，告以保單質借是要買紐幣，
    不是私人借款，並請求經理協助解決，楊秀蘭經理始告以被
    告戊○○出了一點問題留職停薪，以後要買保單不要向被告
    戊○○購買等語。迄97年4月3日原告始各自收到，被告新光
    人壽公司署名，於97年4月1日發函通知被告戊○○已於97年
    3月10日離職之明信片。嗣原告丙○○、甲○○於97年4月11
    日持上揭保單至被告新光人壽公司中義收費通訊處，經理楊
    秀蘭檢視後，確認該保單確係該公司推銷之保單無誤，且要
    原告二人趕快去找被告戊○○出面解決。惟原告繳交款項已
    遭被告戊○○侵占，該收費通訊處已將上情報給總公司，總
    公司應會處理等語。
  (三)又承攬與僱傭同屬於供給勞務之契約，惟前者仍以發生結果
    （工作之完成）為目的之契約，供給勞務不過為其手段而已
    ；後者則以供給勞務本身為目的之契約，亦即除供給勞務外
    ，並無其他目的。此為二者區別之所在。民法第188條第1項
    所謂受僱人，並非僅限於僱傭契約所稱之受僱人，凡客觀上
    被他人使用為之服勞務而受其監督者，均係受僱人（最高法
    院57年台上字第1663號判例參照）。此所謂監督，係指對勞
    務之實施方式、時間及地點加以指示或安排之一般的監督而
    言。最高法院81年度台上字第2686號判決意旨可資參照。本
    件被告戊○○為被告新光人壽公司之保險業務員組長，以招
    攬保險為其主要業務，自屬於供給勞務之性質，不論渠與被
    告新光人壽公司間之契約，應定性為承攬關係或僱傭關係，
    被告戊○○均屬民法第188條第1項所稱之受僱人。
  (四)被告戊○○係被告新光人壽公司之業務員，並向原告招攬被
    告新光人壽公司之系爭投資型保險，其雖於97年3月10日遭
    被告新光人壽公司解職，然被告戊○○向原告招攬保險時仍
    係公司職員，迨可認定。且被告戊○○提出之金萬利投資連
    結型保險要保書確係被告新光人壽公司之保單，則以被告戊○○與原告等接觸，並向原告等招攬保險之過程以觀，被告
    戊○○之「行為外觀」業具執行職務之形式，在客觀上足認
    其係執行職務。而被告戊○○以公司印製之金萬利投資連結
    型保險要保書詐取原告保險費之行為，應係被告戊○○利用
    上開職務內容所給予之機會而為，自應認該行為與被告戊○○職務間具有「內在關聯性」。則依民法第188條第1項規定
    ，被告新光人壽公司應與被告戊○○連帶負賠償責任。
  (五)綜上，本件因被告戊○○基於詐欺之故意，不法侵害原告二
    人之權利，致原告甲○○、丙○○各交付現金50萬元及100
    萬元而受有損害，被告戊○○與被告新光人壽公司自應依法
    連帶負損害賠償責任，又被告戊○○所侵害者為金錢，自應
    返還金錢並自損害發生時起附加利息。從而，原告甲○○、
    丙○○依民法第184條第1項、第188條第1項、第213條第1項
    、第2項規定，請求被告連帶給付50萬元、100萬元及均自97
    年5月7日起至清償日止，按年息5%計算之利息。
  (六)對被告新光人壽公司抗辯之陳述：
  (1)原告甲○○、丙○○分別交付被告戊○○款項50萬元及100
    萬元係為投保，而非借貸：
    被告戊○○向原告等遊說投保時係稱，系爭投資型保險獲
      利保證超過7%以上，且被告新光人壽公司最近開放以紐幣
      投資，紐幣升值，獲利更高，是以如被告戊○○向原告所
      述屬實，則獲利超過7%，如果能有10%之利率，算起來就
      比放在銀行划算很多，且縱如被告所述獲利只有0.5% ，
      仍比現行活期儲蓄存款利率只有0.225%，而活期存款只有
      0.1%，都要來得高，這對原告確有利基，可見被告所述「
      縱使被告戊○○聲稱該保單獲利為7%且願承擔前半年之質
      借利息6.5%，往後（系爭保單為7年期）原告等之獲利亦
      僅有0.5%，且本件投保之保單為「投資型保單」保戶仍必
      須承擔投資風險，難謂合於一般投保情形，反而係將該筆
      款項借給被告戊○○，由其代為支付利息較為合理。」云
      云不合理，與事實不符。
    被告另答辯「…惟若果真為投保，本身有足夠資金進行投
      資，理當應以獲利為第一考量，不應握有自有資金而不善
      加利用，反而願額外負擔利息而另外取得資金來進行投資
      ，有悖常情。」云云，所述亦非的論。蓋如以借款投資非
      屬資金利用，則銀行恐怕要關門大吉（因為要負擔額外利
      息所以沒有人要借款），而放眼世界，幾乎每一家大公司
      ，縱本身握有資金，亦均以向銀行借款方式去投資。他們
      考量的是只要獲利大於利息，就可以借款。又目前股市散
      戶，不管本身是否有充裕資金，很多也都有再向銀行融資
      或甚至向丙種墊款買股票情形，因此以負擔利息融資投資
      ，係屬理財常態，並無悖於常情，被告所辯，反與社會事
      實不符。
    蓋系爭要保書2頁之2第九欄、被保險人說明事項中第2點
      「本人於填寫要保書時已充分瞭解『投資連結型保險投保
      人須知』及『重要事項告知書』」，及要保書背面新光人
      壽金萬利投資連結型保險重要事項告知書，第4點雖載明
      ：「保險費的繳交可採匯款或即期支票辦理.. 」，但此
      告知事項，均由被告戊○○於其後之【是、否】欄位，在
      【是】部分打勾，惟實際並未告知原告等，故真正如何繳
      款，以原告等繳款當時而言，並不甚清楚。且原告甲○○
      、丙○○家人在此之前均有投保新光人壽公司，繳款方式
      均屬以現金交付予被告戊○○，被告戊○○同樣未當場給
      予收據，通常是在投保後（即第一次繳費）數天，才將收
      據連同保單一併交付，例如證十：被保險人林家湟編號
      329090收據及329091號收據，其收款日期載為88年10月27
      日，但填發收據日期則為88年11 月9日。可見被告戊○○
      在收款當日並未交付收據予原告等，這是在收款後一段時
      間之後才交付，而被告戊○○在本件發生之前，都是如此
      收費，原告也認為是新光人壽公司收付款項的一般做法，
      並未加以質疑。再者原告交付現金予被告戊○○，被告戊○○當場均有簽立投保之要保書，此與先前投保做法均屬
      相同，如果因為投保沒給收據就變成是借貸，那就借貸而
      言，不是同樣也沒有收據嗎？如果因為投保沒給收據就被
      硬拗成借貸，那同樣的情形，借貸沒有收據，難道也可以
      解釋成是贈與嗎？可見有無收據，並無從據以推論出並非
      投保而變成係借貸。
    又新光人壽公司其他保險業務員，也有替客戶繳交利息情
      形，這是新光公司業務員間，為了衝業績而普遍存在之做
      法。再者，被告戊○○亦有向其他客戶收保費時，要求支
      付現金，例如新光客戶陳連來（住：台中縣太平市新坪58
      號），亦係被戊○○要求以現金繳款。是依上述，被告戊○○以代繳質借利息方式招攬客戶，乃屬其衝業績方式之
      一，此與借款完全無涉。
    被告再答辯「被告公司進行內部調查時，原告等亦坦誠與
      被告戊○○曾有數次私人借貸關係…原告與被告戊○○係
      認識長達十年之朋友，其間究為如何約定無從得之，其主
      張係投保行為是否屬實，即非無疑？…」云云，與事實不
      符。蓋(1)被告新光人壽公司如何進行內部清查，原告並不
      在現場，如何去坦承有與被告戊○○間有私人借貸關係？
      且從該申訴會辦單四、處理情形一、2.所載之語意，1.有
      可能係指被告戊○○之弟向原告甲○○借錢或2.原告甲○○之弟向被告戊○○借錢；但無論如何，均非原告甲○○
      與被告戊○○之間有何借貸關係；又依該申訴會辦單，根
      本沒有提到原告丙○○，如何得謂【原告等】坦承與被告
      戊○○曾有數次私人借貸關係？可見該答辯完全與事實不
      符。(2)另此次遭被告戊○○侵占保費的並非僅是原告二人
      ，經原告調查，除原告二人外，另有其他被害人等。(3)本
      件原告之所以放心交給被告戊○○現金，最主要是戊○○
      告知原告二人，系爭投資型保險將於97年2月19日結束，
      由於可以預期獲利，故買的人甚多，已供不應求，再不買
      就來不及，為了卡位爭取時效，必須以現金繳交，原告二
      人遂不疑有他，其中原告丙○○係因定期存款尚有3天才
      到期（解約會損失利息），另原告甲○○則除銀行存款外
      ，尚有些許差額，而由於先前原告等家人各有其他之保單
      ，均係向被告戊○○購買，故被告戊○○才遊說以家人保
      單去質借，且說紐幣升值，獲利保證超過7%，而被告戊○○為了衝業績，願意負擔利息等，才使原告同意投保而以
      現金交付。且查新光公司除被告戊○○替客戶負擔利息外
      ，另有其他業務員亦有相同做法，可見這是普遍存在現象
      ，總不能說以前交付現金是投保，這次交付現金就硬拗解
      釋為借貸。是被告上開所辯，屬無理由。
    末查，被告新光人壽公司雖一再指稱原告等是借貸予被告
      戊○○，但並未提出雙方有借貸之證據。反觀原告丙○○
      於97 年2月21日有到期之100萬元（50萬元加50萬元）定
      期存款，而原告甲○○於97年2月19日時存款餘額亦有33
      萬4663元，可見渠等二人並非沒有投保之資力。而原告等
      既有投保資力，參以渠等全家又均投保被告新光人壽公司
      之保險，則原告等人之投保乃屬正常之理財行為。況原告
      等與被告戊○○間又無特殊關係，沒有理由去向新光人壽
      公司以質借方式取得資金再轉借予被告戊○○，可見被告
      新光人壽公司辯稱原告二人與被告戊○○間係借貸云云，
      顯不可採。
    被告戊○○向原告招攬投保系爭投資型保險，最主要不在
      原告的投保，而係以此方式讓原告拿出錢來，再將該款項
      據為己有，因此被告戊○○係以有高額利潤並表示為衝業
      績而願代繳利息等利誘原告把錢拿出來，然被告戊○○並
      無代理被告新光人壽保險股份有限公司簽約之意思，更無
      代繳原告質借利息之本意，是以被告戊○○自97年3月10
      日離職後，從未代繳過原告以保單質借之任何利息及本金
      ，此並予敘明。
  (2)原告與被告新光人壽公司間並未成立保險契約：
    被告戊○○向原告等招攬投保系爭投資型保險，最主要不
      在原告之投保，而係以此方式詐使原告陷於錯誤而為財產
      交付，再將該等款項據為己有，此由被告戊○○於97 年2
      月18日及2月19日向原告二人詐取款項後迄至97年3月10日
      離職止，有長達20餘日之時間，均未將有關原告欲投保款
      項交給公司即足為證。因此被告戊○○既無代理訂約之意
      思，則其亦無從基於係被告新光人壽公司之履行輔助人或
      代理人地位而與原告成立保險契約，是原告與被告新光人
      壽公司間並未成立保險契約甚明。
    按保險契約由保險人於同意要保人聲請後簽訂，保險契約
      應以保險單或暫保單為之，保險法第44條第1項、第43條
      定有明文；而保險費應於契約生效前交付之，同法第21條
      亦規定甚明，可見保險費之交付，固為保險契約生效要件
      之一，惟非一經交付保險費，保險契約即為生效，仍應由
      保險人同意要保人聲請並簽訂保險單或暫保單之書面契約
      ，始有效成立。查被告戊○○對外招攬保險，其代收保費
      仍需入帳公司，是其向客戶收取保費，被告新光人壽公司
      最多亦僅止於授與招攬保險及收取保險費之代理權而已，
      原無授與審核同意保險單之權限。本件被告新光人壽公司
      亦不否認被告戊○○根本未將收取之費用入帳給公司（僅
      係辯稱被告戊○○與原告間係借貸），且被告戊○○甚至
      連暫保單或收據均未出具，可見原告與被告新光人壽公司
      間根本不成立保險契約，且縱契約成立，亦未生效。
  (3)原告等得請求侵權行為損害賠償：
    被告戊○○對於向原告取得欲投保之150萬元而未向被告
      新光人壽公司送件之事實，已於97年6月5日之庭訊中自認
      。是被告戊○○此部分之行為係屬向原告詐欺取財，而構
      成侵權行為。而被告新光人壽公司依民法第188條第1項規
      定應負連帶賠償責任。
    本件原告與被告新光人壽公司間尚未成立「新光人壽金萬
      利投資連結型保險」契約，而縱然成立，亦未生效。故原
      告之請求權依據，並非依據不當得利或契約之法律關係向
      被告新光人壽公司為請求，而係依據侵權行為之法律關係
      向被告新光人壽公司請求依民法第188條第1項規定負連帶
      損害賠償責任。再原告所損害者係金錢損害，依民法第
      216條第1項規定，原告乃訴請被告以金錢給付作為損害賠
      償範圍。
  (4)被告新光人壽公司所提之業務稽查申訴會辦單，在該申訴會
    辦單之四、處理情形所載內容部分與事實不符：
    在該申訴會辦單四、處理情形一、1.內謂「…總共合計50
      萬元，並在被申訴人（即被告戊○○）提供的要保書上簽
      名，以她自己為被保人（即原告甲○○）投保被申訴人介
      紹的金萬利投資保險，但卻說不出保險金額多少？只記得
      被申訴人告訴她說整筆投資七年，大約可獲利150餘%」，
      而謂此部分原告甲○○之說法令人存疑云云，顯然是稽查
      人員之臆測。蓋本件依被告新光人壽公司所提出之被告公
      司函各單位之97年1月29日（97）新壽商開字第0024號函
      所載之第35期【新光人壽金萬利投資連結型保險】之條件
      及內容，其保單價值運用期間確係七年，而其最低保證報
      酬率為63.8%，換言之若加上本金即為163.8%，而其最終
      結算結果，究竟有多少款項，必俟滿期才能得知，故原告
      說不出最終之保險金額，乃係實情，並無值得懷疑之處。
    在該申訴會辦單四、處理情形一、2.載為「申訴人（即原
      告甲○○）透露多年來被申訴人（即被告戊○○）私下說
      她弟弟投資股票需要資金等理由，曾向她借貸金錢，每次
      30-40 萬元不等，但都有借有還，誰知道這次想幫她卻被
      她欺騙。」云云，完全與事實不符。蓋依其前後語意(1)可
      解釋成：被申訴人（戊○○）之弟因投資股票需要資金等
      理由而向原告甲○○借錢，被告究竟有無弟弟，原告甲○○根本不認識，怎可能會借錢給被告戊○○之弟？又縱然
      借錢給被告戊○○之弟，此與被告新光人壽公司又有何關
      係？(2)可解釋成係：申訴人即原告甲○○之弟投資股票需
      要資金等理由，曾向被告戊○○借貸金錢，但被告戊○○
      對外負欠數千萬元，怎可能有錢借給原告甲○○之弟？故
      由上說明可知，該申訴會辦單四、處理情形一、2.所述語
      意不明，有可能衍生多重解釋，自難據為不利原告甲○○
      之證據。
    在該申訴會辦單四、處理情形二、2.所述謂被申訴人（即
      被告戊○○）在中義收費處楊處長前自白對申訴人（即原
      告甲○○）欠下48.5萬元，認雙方說法差距1.5萬元云云
      ，此為被告戊○○在對其公司內部之說法，並非如被告新
      光人壽公司答辯所述係原告甲○○對該公司之陳述，自不
      能採為不利原告甲○○之認定。
  (七)聲明：(1)被告應連帶給付原告甲○○50萬元，並自97年5月
    7日起至清償日止，按年息5%計算之利息。(2)被告應連帶給
    付原告丙○○100萬元，並自97年5月7日起至清償日止，按
    年息5%計算之利息。(3)原告願供擔保，請准宣告假執行。
二、被告新光人壽公司則以：
  (一)原告甲○○、丙○○分別交付被告戊○○款項50萬元及100
    萬元係為私人借貸：
  (1)查原告主張被告業務員戊○○有侵權行為之事實，無非係以
    原告之存摺所示及提出之要保書主張已各交付50萬元及100
    萬元之保險費欲投保被告新光人壽公司之商品，惟究其主張
    是否屬實或係屬業務員與保戶間之私人借貸不無疑問。縱原
    告丙○○之存摺於97年2月18日有一筆97萬元之提領記錄，
    尚難單純即認原告已交付該等保險費予被告戊○○，且存摺
    所示之金額與原告所主張之100萬金額亦不符。
  (2)原告等稱係為投保而交付金錢予被告戊○○，惟該金錢大部
    分均是藉由原告等原有之保單質借而取得，縱使被告戊○○
    聲稱該保單獲利為7%且願承擔前半年之質借利息6.5%，往後
    （系爭保單為7年期）原告等之獲利亦僅有0.5%，且本件投
    保之保單為「投資型保單」保戶仍必須承擔投資風險，難謂
    合於一般投保情形，反而係將該筆款項借給被告戊○○，由
    其代為支付利息較為合理。又原告稱縱如被告所述獲利只有
    0.5%，仍比現行活期儲蓄存款利率只有0.225%，而活期存款
    只有0.1%，都要來得高云云。惟定期存款利率至少為2.19%
    至2.57%（依一個月期至三年期），且本件商品為七年期，
    理應與定存利率做比較，因此原告僅有0.5%的獲利顯見低於
    定存利率，且與原告所稱只要獲利大於利息就可以借款，原
    告所辯不足採信。
  (3)況原告等稱並非無投保之資力，投保乃屬正當之理財行為，
    惟若果真為投保，本身有足夠資金進行投資，理當應以獲利
    為第一考量，不應握有資金而不善加利用，反而願額外負擔
    利息而另外取得資金來進行投資，有悖常情。
  (4)系爭要保書2頁之2第九欄、被保險人說明事項中第2點「本
    人於填寫要保書時已充分瞭解『投資連結型保險投保人須知
    』及『重要事項告知書』」，及要保書背面新光人壽金萬利
    投資連結型保險重要事項告知書，第4點載明：「保險費的
    繳交可採匯款或即期支票辦理…」，故原告等竟以領取大量
    現金交付予被告戊○○，且竟未向被告戊○○要求任何用以
    證明確實已收到該筆款項之收據，顯不合理。
  (5)另被告新光人壽公司進行內部調查時，原告等亦坦誠與被告
    戊○○曾有數次私人借貸關係，且依系爭保單要保書業務員
    報告書一欄，可知原告與被告戊○○係認識長達十年之朋友
    ，其間究為如何約定無從得知，其主張係投保行為是否屬實
    ，即非無疑。
  原告另稱「被告戊○○同樣未當場給予收據，通常是在投保
    後（即第一次繳費）數天，才將收據連同保單一併交付，例
    如證十…」等語，與事實不符。查原告所提出之預收第一次
    保險費相當額送金單，收款日期早於填發日期，此係習慣上
    在填要保書時會一併交付保費，但係因保險公司尚未承保，
    故此保費稱為相當於第一期保費，經保險公司承保時，溯自
    預收相當於第一期保險費金額時始生效，故收款日期理應會
    早於填發日期。
  (二)原告等不得請求侵權行為損害賠償：
  (1)查保險業務員僅為招攬保險，其保戶所填寫之要保書等文件
    須由業務員轉交被告新光人壽公司進行承保與否之審查，惟
    原告等卻持有要保書卻無法提出業務員已收受第一期保費之
    簽收單顯與常理有違，然原告並未舉出確切證據以為證實有
    投保及繳交保費之情事，僅空言指稱有上揭侵權行為之事實
    尚難採信。
  (2)本件原告既未能提出已交付保費予被告戊○○之積極證明，
    尚難認被告業務員侵害保戶權益之情，被告新光人壽公司自
    亦無負連帶賠償責任之理。
  (3)原告另指稱尚有多人與原告情形類似之被害人存在，惟尚未
    經合法調查程序認定事實，顯難謂同為被害人。
  (三)被告新光人壽公司之選任及監督已盡善良管理人之注意義務
    ：
    被告新光人壽公司為確保投保戶權益及避免業務員侵占情形
    發生，保險費的繳交可採匯款或即期支票辦理，此有重要事
    項告知書可證。原告等竟疏於注意，並漠視被告新光人壽公
    司重要事項告知書之告知，原告等本應對自己之財產、權益
    應自我注意，趨避損害之發生，而本件損害係因原告等怠於
    避免逕以現金交付，致使被告戊○○有機可乘，原告等顯有
    重大過失，被告新光人壽公司可謂已盡相當之注意或縱加以
    相當之注意而仍不免發生損害。故符合民法第188條第1項後
    段之規定，不負損害賠償責任。
  (四)另原告主張所投保之保單非被告新光人壽公司所提出系爭「
    「新光人壽金萬利投資連結型保險第35期」滿期最低保證報
    酬率63.8%之險種，惟經查，被告新光人壽公司並無原告所
    提滿期最低保證報酬率68%之險種，且系爭「新光人壽金萬
    利投資連結型保險第35期」並無再區分35－1期及35－2期。
  (五)聲明：(1)原告之訴駁回。(2)如受不利之判決，被告願供擔保
    ，請准免予假執行。
三、被告戊○○未於最後言詞辯論期日到庭，據其先前到庭之聲
    明及陳述如下則以：
  (一)原告二人所陳述事實均屬實，沒有意見。
  (二)聲明：原告之訴及假執行之聲明均駁回。
四、原告與被告新光人壽公司經法院整理並簡化爭點，其結果如
    下：
  (一)兩造不爭之事項：
  (1)被告戊○○原任職被告新光人壽公司中義收費處之業務員，
    任職期間為83年1月22日至97年3月10日。
  (2)被告戊○○經被告新光人壽公司授權對外負責招攬系爭投資
    型保險。
  (3)原告甲○○、丙○○分別以渠等先前投保被告新光人壽公司
    之保單向被告新光人壽公司質借，甲○○質借37萬元外加自
    有現金13萬元，於97年2月19日交付被告戊○○50萬元；丙○○質借100萬元，並於97年2月18日提領97萬元外加現款3
    萬元，共計交付被告戊○○100萬元。
  (4)本件如果被告新光人壽公司必須與被告戊○○負連帶損害賠
    償責任，被告新光人壽公司對於原告所主張回復原狀之方法
    不爭執。
  (二)兩造爭執之事項：
  (1)原告甲○○、丙○○分別交付被告戊○○款項前揭50萬元及
    100萬元之原因，究係投保系爭保險或私人借貸？
  (2)被告戊○○向原告招攬購買保單之行為，是否係職務上行為
    ？被告新光人壽公司是否應負民法第188條第1項之僱傭人侵
    權行為責任？
  (3)若原告得請求侵權行為損害賠償，其得請求之賠償內容為何
    ？
五、本院得心證之理由：
  (一)原告起訴主張：被告戊○○原任職被告新光人壽公司中義收
    費處之業務員，任職期間為83年1月22日至97年3月10日；被
    告戊○○經被告新光人壽公司授權對外負責招攬系爭投資型
    保險，原告甲○○、丙○○分別於97年2月18日、97年2月18
    日簽寫系爭投資型保險之要保書，並分別交付被告戊○○50
    萬元、100萬元等情，業為兩造所不爭，並有系爭投資型保
    險之要保書影本2紙在卷足憑，故應堪採信。又原告主張被
    告戊○○收取原告二人前項款項後並未依約繳回被告新光人
    壽公司為原告二人辦理投保事宜，被告戊○○並將前揭款項
    侵占入己等情，亦為兩造所不爭，故原告主張：被告戊○○
    為被告新光人壽公司之受僱人，於從事招攬系爭投資型保險
    之執行業務行為時，將原告投保之款項侵占入己等情，應堪
    採信。
  (二)按因故意或過失，不法侵害他人之權利者，負損害賠償責任
    。故意以背於善良風俗之方法，加損害於他人者亦同，民法
    第184條第1項定有明文。又按受僱人因執行職務，不法侵害
    他人之權利者，由僱用人與行為人連帶負損害賠償責任，民
    法第188條第1項，亦定有明文。本件被告戊○○為被告新光
    人壽公司之受僱人，其於執行被告新光人壽公司所授權招攬
    之系爭投資型保險業務時，將原告所交付投保之款項侵占入
    己，依民法第184條第1項後段規定，自應對原告負侵權行為
    損害賠償責任。又被告新光人壽公司既為被告戊○○之僱用
    人，對於被告戊○○前揭執行業務之侵權行為，依民法第
    188條第1項之規定，自應負連帶損害賠償責任。
  (三)被告新光人壽公司雖抗辯：(1)原告另以保單質借現金參加投
    保；(2)原告二人未依重要事項告知書中記載將保險費以匯款
    或即期支票辦理；(3)被告新光人壽公司內部調查時，原告曾
    坦承與被告戊○○有多次私人借貸，故原告所交付之款項應
    屬私人間借貸行為云云，惟查：
  (1)原告甲○○、丙○○分別以渠等先前投保被告新光人壽公司
    之保單向被告新光人壽公司質借，甲○○質借37萬元外加自
    有現金13萬元，於97年2月19日交付被告戊○○50萬元；丙○○質借100萬元，並於97年2月18日提領97萬元外加現款3
    萬元，共計交付被告戊○○100萬元等情，業為兩造所不爭
    ，本院審酌原告二人雖另以保單質借現金做為投保系爭保險
    之部分保險金，然原告均連同自有的資金依照投保系爭保險
    之約定交付保費予被告戊○○，若前揭款項為私人借款，而
    原告二人預慮被告戊○○借款不還而預先謀定簽寫要保書將
    風險轉嫁予被告新光人壽公司，則原告二人將要承擔被告新
    光人壽公司不承認系爭投保行為之風險，且渠二人前揭款項
    亦可能索討無門，依經驗法則，原告二人當無理由將自有之
    資金置於此種風險之中，故縱使原告二人繳交保費之資金來
    源部分來自保單質借現金，此乃屬原告二人財務規劃之自由
    ，尚難據此證明渠二人所交付之款項乃屬私人借款。
  (2)又被告新光人壽公司前揭重要事項告知書中雖記載「保險費
    的繳交『可』採匯款或即期支票辦理」，然前揭記載乃係賦
    予保險客戶繳費方式之選擇權，當非限制客戶應以匯款方式
    繳交保費，且被告新光人壽公司應無拒絕客戶以現金繳交保
    費之情形，於本件提出前揭抗辯，顯不足採信。
  (3)被告新光人壽公司之內部調查內容，乃屬被告新光人壽公司
    單方所製作之文書，原告二人均否認內容之真實，而被告新
    光人壽公司均未能舉證證明原告二人於訴訟外曾坦承所交付
    之款項乃屬私人借貸款項一節，則被告新光人壽公司前揭抗
    辯，自亦不足採信。
  (4)被告戊○○於本院到庭時陳稱：當客戶要投保的時候，正常
    之程序是客戶填寫要保書一式一份，填完要保書之後請客戶
    簽名，伊也簽名，客戶當場把現金交付給伊，本件是伊跟客
    戶一起去領的。通常要保書還沒有經過核定前，就要先向客
    戶收取保費，這樣才能入金，再將現金匯入保險公司帳戶內
    之匯款收據及要保書一起送到公司核定。當時陪客戶去領現
    金而未讓客戶直接匯款是因為伊自己資金有困難，伊想過幾
    天再一起匯入公司，伊當時並沒有告訴原告自己想將資金用
    來週轉。簽要保書是原告二人與伊共同在場簽寫，契約日期
    是由伊在場當日填寫，因為原告丙○○18日給伊錢，原告甲○○19日才會給伊錢，所以伊填寫不同日期。原告二人100
    萬元、50萬元確實是以保單質押借款來的，因為這筆投資型
    保單獎金及佣金很高，所以伊有承諾幫原告負擔半年之保單
    質押借款利息，後來原告發現伊沒有幫他們送件，向伊質問
    ，所以在97年4月有簽立一張本票給原告丙○○，希望延到
    下一期幫她投保澳幣，原告丙○○並沒有同意，原告丙○○
    對伊已沒有信心等情（參見本院97年6月5日言詞辯論筆錄）
    ，而被告新光人壽公司對被告戊○○所陳述客戶投保未經公
    司核定前，即可向客戶收取保費，並由保險業務員自行匯入
    保險公司帳戶內一節，並不爭執，本院審酌被告戊○○前揭
    陳述，認：原告二人既已與被告戊○○簽寫系爭投資型保險
    之要保書，且又交付保費予被告戊○○，且前揭簽寫要保書
    、交付保費之時間確實在被告新光人壽公司招攬系爭投資型
    保險業務截止期限之前，應認原告二人確時因被告戊○○之
    招攬而參加投保，並因而交付被告戊○○系爭保險之保費無
    訛。被告新光人壽公司前揭抗辯，不足採信。
  (四)末按，負損害賠償責任者，除法律另有規定或契約另有訂定
    外，應回復他方損害發生前之原狀，民法第213條第1項定有
    明文。本件被告二人依民法第184條第1項後段、第188條第1
    項應對原告二人負連帶損害賠償責任，而兩造就被告新光人
    壽公司如果必須與被告戊○○負連帶損害賠償責任，被告新
    光人壽公司對於原告所主張回復原狀之方法已不爭執，故原
    告請求被告二人連帶給付原告原告甲○○50萬元、原告丙○○100萬元及均減自97年5月7日起至清償日止，按年息5%計
    算之利息，為有理由，應予准許。
  (五)兩造陳明願供擔保請為宣告假執行或免為假執行，經核均與
    規定相符，爰分別酌定如主文所示之相當擔保金額准予之。
  (六)本件事證已臻明確，兩造其他攻擊防禦方法及舉證，均已無
    礙於本院前揭審認，故本院自毋庸再予調查及逐一論述，併
    此敘明。
丙、結論：原告之訴為有理由，依民事訴訟法第385條第1項前段
    、第78條、第85條第2項，第390條第2項、第392條第2項，
    判決如主文。
中    華    民    國    97    年    12    月    4     日
                  民事第一庭    法  官  陳毓秀
正本係照原本作成。
如對本判決上訴，須於判決送達後20日內向本院提出上訴狀。
中    華    民    國    97    年    12    月    4     日
                                書記官


司法院資訊處製作；財團法人民間司法改革基金會備份。
